【裁判字號】    98,交聲,3997
【裁判日期】    981117
【裁判案由】    聲明異議
【裁判全文】
臺灣臺中地方法院交通事件裁定        98年度交聲字第3997號
原處分機關  交通部公路總局臺中區監理所豐原監理站
異  議  人
即受處分人  甲○○
上列受處分人因違反道路交通管理處罰條例案件，對於交通部公
路總局臺中區監理所豐原監理站民國98年9月23日所為之裁決（
原處分案號：豐監稽違字第裁63-HC0000000號裁決書），聲明異
議，本院裁定如下:
    主  文
原處分關於罰鍰新臺幣肆萬伍仟元部分撤銷。
前項撤銷部分，甲○○不罰。
    理  由
一、原處分意旨略以：異議人即受處分人（下稱受處分人）甲○
    ○於民國九十七年五月二十一日十二時零分許，駕駛車牌號
    碼ＴＢＹ─七七五號輕機車，在臺中縣東勢鎮台八線處，因
    「酒後駕車，經抽血換算呼氣值達一．九八ｍｇ／Ｌ」之違
    規，經臺中縣警察局東勢交通小隊以中縣警交字第ＨＣ00
    00000號違反道路交通管理事件通知單舉發。受處分人
    於前揭時間、地點被舉發違規事實，係違反道路交通管理處
    罰條例第三十五條第一項第一款規定，本站於九十八年九月
    二十三日以豐監稽違字第裁六三─ＨＣ0000000號裁
    決書，處以罰鍰新臺幣（下同）四萬五千元，吊扣駕駛執照
    十二個月，並施以道安講習，本站依行政罰法第二十六條第
    二項規定，對違反行政法上義務規定之行為人予以裁罰。
二、聲明異議意旨則以：本人酒駕違規案，地檢署檢察官依刑事
    訴訟法第二百五十三條之二規定，諭知受處分人捐款六萬元
    ，惟豐原監理站又依道路交通管理處罰條例第三十五條第一
    項裁決本人酒駕違規案裁罰四萬五千元，有違行政罰法第二
    十六條「一事不二罰」立法意旨，且行政罰法第二十六條並
    無「緩起訴處分」之規定，請求撤銷豐原監理站原處分有關
    罰鍰部分等語。
三、按汽車駕駛人飲用酒類或其他類似物後其吐氣所含酒精濃度
    超過每公升０．二五毫克或血液中酒精濃度超過百分之０．
    ０五以上者，不得駕車，道路交通安全規則第一百十四條第
    二款固定有明文。又汽車駕駛人，駕駛汽車經測試檢定有酒
    精濃度超過規定標準者，處新臺幣一萬五千元以上六萬元以
    下罰鍰，並當場移置保管該汽車及吊扣其駕駛執照一年，道
    路交通管理處罰條例第三十五條第一項第一款亦有明定。次
    按一行為同時觸犯刑事法律及違反行政法上義務規定者，依
    刑事法律處罰之；但其行為應處以「其他種類行政罰」或得
    沒入之物而未經法院宣告沒收者，亦得裁處之；前項行為如
    經不起訴處分或為無罪、免訴、不受理、不付審理之裁判確
    定者，得依違反行政法上義務規定裁處之，行政罰法第二十
    六條定有明文，此乃一行為同時造成刑罰法律與行政秩序罰
    規定發生競合適用之關係時，基於「一事不二罰」之法理，
    經由立法程序確立應以刑罰優先為原則，避免行為人承受過
    度且重複之處罰。此觀該條立法理由明確揭示：「一行為同
    時觸犯刑事法律及違反行政法上義務規定時，由於刑罰與行
    政罰同屬對不法行為之制裁，而刑罰之懲罰作用較強，故依
    刑事法律處罰，即足資警惕時，實無一事二罰再處行政罰之
    必要。且刑事法律處罰，由法院依法定程序為之，較符合正
    當法律程序，應予優先適用。但罰鍰以外之沒入或其他種類
    行政罰，因兼具維護公共秩序之作用，為達行政目的，行政
    機關仍得併予裁處，故為第一項但書規定。」，其理益明。
    是以前揭行政罰法中刑事法律處罰優先且不再處以行政秩序
    罰之目的，既係因為行為人已接受刑罰而足資警惕，且已發
    生懲罰之作用，即無使行為人陷於雙重處罰之不利益，則關
    於刑事法律處罰之範圍自應採取實質認定，凡刑事實體法或
    程序法中所規定客觀上剝奪行為人生命、自由、財產權利，
    主觀上亦因制裁之嚴厲性、痛苦性，其強度足以造成心理強
    制而間接達成矯正教化目的之處過手段，皆應納入其中，而
    不以形式上符合刑法第三十二條至第三十四條所定主刑及從
    刑種類者為限，始與前揭法律規範之意旨相符。再按刑事訴
    訟法第二百五十三條之二規定，檢察官為緩起訴處分，得命
    被告於一定期間內履行「向公庫或指定之公益團體、地方自
    治團體支付一定之金額」，此一命被告為金錢給付的部分，
    應得被告之同意。命被告為金錢給付部分，並得為民事強制
    執行名義。檢察官課被告以上之負擔，由於此負擔雖非「刑
    罰」，但性質上可謂實質的制裁，且造成被告權利受限制的
    影響。則受處分人上開違反刑事法律禁止規範之犯罪事實既
    已明確，僅因檢察官採取緩起訴處分之替代性刑事處遇手段
    ，未將該案逕行起訴或聲請簡易判決處刑，致其後適用之刑
    事訴訟程序有所區別，然就受處分人負有支付一定金額予檢
    察官指定機構之義務觀察，其如未在上開指定期間內確實履
    行義務，依刑事訴訟法第二百五十三條之三第一項第三款之
    規定，受處分人將遭受撤銷緩起訴處分之不利益；反之，倘
    其確實遵守並履行各項緩起訴條件，除非合於刑事訴訟法第
    二百六十條所定情形之一，否則受處分人即無再就同一案件
    遭受刑事訴追之虞。從而，受處分人已因上開緩起訴處分而
    剝奪其財產權，主觀上前揭金錢給付義務亦具有強制性、懲
    罰性，雖不若易科罰金係以支付金錢作為自由刑之替代，惟
    經由緩起訴處分條件之履行使其免於遭檢察官發動起訴程序
    ，仍具有替代刑罰之效果，廣義而言，應屬前揭所稱之「實
    質刑事法律處罰」，而有行政罰法第二十六條第一項「一事
    不二罰」規定之適用。至於原處分機關雖謂：「檢察官為緩
    起訴處分時，依刑事訴訟法第二百五十三條之二第一項規定
    對被告所為之指示及課予之負擔，係一種特殊之處遇措施，
    並非刑罰，故本案業經檢察官命受處分人向國庫支付新臺幣
    八萬元，並為緩起訴處分，於該緩起訴猶豫期間屆滿未經撤
    銷而實質確定時，依刑事訴訟法第二百六十條之意旨，宜視
    同不起訴處分，爰此，本站遂依行政罰法第二十六條第二項
    所定，對違反行政法上義務規定之行為人予以裁罰。」等語
    ，惟該項乃例外得裁處行政秩序罰之補充規定，參諸該條文
    係將「不起訴處分」、「無罪」、「免訴」、「不受理」、
    「不付審理」等不能證明刑事被告犯罪或未曾使其實際接受
    刑罰之情形逐一臚列，顯然與該條第一項所指發生處罰競合
    之前提要件尚有未合，故有第二項仍依違反行政法上義務規
    定裁處之必要。而緩起訴處分既非不能證明行為人之犯罪事
    實，且有支付一定金額之實質處罰，自與上開行政罰法第二
    十六條第二項列舉之不起訴處分等情形迥然有別，仍無從遽
    為比擬而為相同之處置。如若不然，則刑事被告如經法院循
    審判程序判處罰金或得以易科罰金之拘役或有期徒刑，均得
    以援用行政罰法第二十六條第一項之規定，免於處以行政秩
    序罰之雙重不利益；至於藉由緩起訴處分而節省司法資源者
    ，在基於實質懲罰目的而其財產權遭受剝奪之餘，反而仍須
    繳納一定金額之行政罰鍰，其結果勢必降低刑事被告接受緩
    起訴處分之意願，而反噬緩起訴處分替代繁複刑事審判程序
    之制度性機能。準此以言，行政罰法第二十六條第二項既未
    將緩起訴處分列舉其中，本於「例外規定從嚴解釋」之法理
    及前揭說明，自不能將條文中「不起訴處分」之範圍，擴及
    於性質顯不相同之「緩起訴處分」。
四、經查：受處分人前時地酒駕違規經警舉發一節，受處分人並
    不否認，且有舉發違反道路交通管理事件通知單影本一份在
    卷可參，而受處分人酒後駕車行為，因同時犯刑法第一百八
    十五條之三之公共危險罪，經臺灣臺中地方法院檢察署檢察
    官於斟受處分人之犯後態度及公共利益之維護後，認以緩起
    訴處分為適當，乃於九十七年七月三十一日以九十七年度偵
    字第一五九六０號為緩起訴處分，並於處分書中載明緩起訴
    期間為一年，另應於收受緩起訴處分命令通知書之日起二個
    月內，向國庫支付六萬元，受處分人並已依該處分書之內容
    履行，有該緩起訴處分書、臺灣臺中地方法院檢察署自行收
    納款項統一收據影本各一份在卷可稽。足見受處分人上開遭
    裁決罰鍰四萬五千元行政罰之酒駕行為係在行政罰法生效施
    行後，自應適用上開行政罰法之規定。基此，受處分人上述
    酒後駕車違規之情事，其違反行政法上義務而受罰鍰四萬五
    千元，依行政罰法第二十六條第一項前段規定，即應依刑事
    法律處罰之，不再援依上揭道路交通管理處罰條例等規定裁
    罰之。至於吊扣駕駛執照部分，則係預防將來再犯危險之管
    制罰，而有別於前揭針對已發生違規事實科處罰鍰之行政秩
    序罰，屬行政罰法第二十六條第一項但書所稱之「其他種類
    行政罰」。本件受處分人確有上述酒後駕車之違規事實，是
    就此違反行政秩序規定之部分，依前揭規定，原處分機關自
    不得就該同一違規事實再處以「罰鍰」，然仍應科處罰鍰以
    外之行政罰（即吊扣駕照）。是原處分機關依道路交通管理
    處罰條例第三十五條第一項第一款規定，吊扣其駕駛執照，
    自無不合。
五、綜上所述，原處分機關交通部公路總局臺中區監理所豐原監
    理站上開罰鍰之行政裁罰，即有未洽，受處分人之異議，為
    有理由，故就此部分之原處分應予撤銷，並諭知受處分人此
    部分不罰，至於原處分機關已執行吊扣駕照處分，依上開道
    路交通管理處罰條例等規定及行政罰第二十六條第一項但書
    之規定，核無不當，且受處分人僅係就上開原處分裁處罰鍰
    之部分聲明異議，並未就此部分聲明異議，附此敘明。
據上論斷，應依道路交通管理處罰條例第八十七條第二項，道路
交通案件處理辦法第二十條，裁定如主文。
中    華    民    國    98    年    11    月    17    日
                  交通法庭  法  官  陳  葳
上正本證明與原本無異。
如不服本裁定，應於送達後五日內，向本院提出抗告狀。
                            書記官  張雅如
中    華    民    國    98    年    11    月    17    日


司法院資訊處製作；財團法人民間司法改革基金會備份。
